【裁判字號】    90,訴,928
【裁判日期】    920709
【裁判案由】    分割共有物
【裁判全文】
臺灣高雄地方法院民事判決  九十年度訴字第九二八號
    原      告  丁○○
    訴訟代理人  洪幼珍律師
    被      告  丙○○
    被      告  甲○○
    被      告  乙○○
右當事人間分割共有物事件，本院判決如左：
    主    文
被告丙○○應將坐落高雄縣燕巢鄉○○○段第四０八地號土地，地目田，面積貳佰捌
拾伍平方公尺之土地移轉登記為原告、被告丙○○、甲○○、乙○○共有，所有權應
有部分各四分之一。
兩造共有坐落高雄縣燕巢鄉○○○段第四０八地號土地，地目田，面積貳佰捌拾伍平
方公尺，同段第四０一之三地號土地，地目建，面積壹仟壹佰柒拾伍平方公尺，准予
合併分割；其分割方法為如附圖所示編號１部分面積壹佰肆拾平方公尺、編號５＋６
部分面積貳佰貳拾伍平方公尺分歸被告甲○○取得；編號２部分面積參佰陸拾伍平方
公尺分歸原告取得；編號３＋８部分面積共參佰陸拾伍平方公尺分歸被告丙○○取得
；編號４＋７部分面積共參佰陸拾伍平方公尺分歸被告乙○○取得。
訴訟費用由被告各負擔四分之一，餘由原告負擔。
    事    實
甲、原告方面：
  一、聲明：求為判決如主文所示。
  二、陳述：
    (1)坐落高雄縣燕巢鄉○○○段第四０八地號、第四０一之三地號土地，面積分別
      為二百八十五平方公尺、一千一百七十五平方公尺，係兩造於民國五十餘年間
      共同出資購買，因第四０八地號土地為農地，依法不得共有，故乃信託登記為
      被告丙○○單獨所有，現該土地業經申請變更使用類別為甲種建築用地，爰以
      書狀為終止信託關係之意思表示，請求被告丙○○應將該土地移轉登記為兩造
      共有。
    (2)又系爭二筆土地，為兩造所共有，而各共有人之應有部份均為四分之一，另系
      爭土地並無不能分割之事由，亦未訂有不分割之協議，爰依法請求分割。再者
      系爭土地上現有磚造樓房一棟，為避免拆除房屋，請求分割如附圖所示。
  三、證據：提出土地登記謄本、現場照片為證，並聲請本院會同高雄縣岡山地政事
      務所人員勘測現場。
乙、被告乙○○方面：
  一、聲明：請求駁回原告之訴。
  二、陳述：系爭四０八地號係兩造共同購買，另希望按照持分合併分割，對於是否
      拆除房屋無意見。
丙、被告丙○○方面：
  一、聲明：請求駁回原告之訴。
  二、陳述：系爭四０八地號係兩造共同購買，不同意分割方案，系爭房屋是父親留
      下，目前住在屋內，不希望拆除房屋，至於是否拆除車庫無意見。
丁、被告甲○○方面：
  一、聲明：請求駁回原告之訴。
  二、陳述：系爭四０八地號係兩造共同購買，同意合併分割，但希望每人分割一塊
      ，抽籤決定，倉庫是否拆除無意見。
    理    由
一、原告主張坐落高雄縣燕巢鄉○○○段第四０八地號、第四０一之三地號土地，面
    積分別為二百八十五平方公尺、一千一百七十五平方公尺，係兩造共同出資購買
    ，因第四０八地號土地為農地，依法不得共有，故乃信託登記為被告丙○○單獨
    所有，現該土地業經申請變更使用類別為甲種建築用地，爰終止信託關係，請求
    被告丙○○應將該土地移轉登記為兩造共有。又系爭二筆土地，各共有人之應有
    部份均為四分之一，另系爭土地並無不能分割之事由，亦未訂有不分割之協議，
    爰依法請求分割等語。被告則均稱同意分割，另被告丙○○表示希望能分在居住
    房屋之所在位置，避免拆屋等語資為抗辯。
二、原告主張坐落高雄縣燕巢鄉○○○段第四八０地號土地，係兩造共同出資購買，
    因該地為農地，依當時法令不得共有，故乃信託登記為被告丙○○單獨所有，現
    該土地業經申請變更使用類別為甲種建築用地之事實，為被告所不否認，並有土
    地登記謄本、高雄縣政府九十二年二月二十六日府地用字第０九二００二一七一
    一號函在卷足參，是此部份之事實堪信為真，從而，該地號土地既係兩造所共同
    出資購買，且其性質現屬甲種建築用地，又經原告終止信託關係，則原告請求被
    告丙○○應將該土地依應有部分各四分之一辦理移轉登記予原告及所有被告共有
    ，應有理由。
三、按「共有人得隨時請求分割共有物，但因物之使用目的不能分割或契約定有不可
    割之期限者，不在此限。」民法第八百二十三條第一項定有明文。查系爭坐落高
    雄縣燕巢鄉○○○段第四０八地號、第四０一之三地號土地，均為兩造所共有，
    且應有部份均為四分之一，其性質雖分別屬田地、建地，惟該田地現其使用類別
    已變更為甲種建築用地，已如前述，則依渠使用目的並非不能分割，而兩造間亦
    無不分割之約定，復為兩造所不爭執，另原告提起本件訴訟之時，所提分割方案
    為被告所不同意，故兩造並未能達成分割協議，是揆諸前開法條之規定，原告請
    求合併分割系爭土地，洵屬有據。
四、又按「共有物之分割，依共有人協議之方法行之。分割之方法，不能協議決定者
    ，法院得因任何共有人之聲請，命為左列之分配：一、以原物分配於各共有人。
    」民法第八百二十四條第一項、第二項第一款定有明文。再者按「法院裁判分割
    共有物，須斟酌各共有人之利害關係，使用情形，共有物之性質及價值、經濟效
    用、符合公平經濟原則，其分割方法始得謂為適當。又分割共有物固不受分管契
    約之拘束，惟盡量依各共有人使用現狀定分割方法，以維持現狀，減少共有人所
    受損害，當不失為裁判分割斟酌之一種原則。最高法院九十一年度台上字第八０
    五號裁判可資參照。是有關共有物之分割，應在參酌當事人之聲明、共有物之性
    質、經濟效用及全體共有人之利益等因素下，做一適當之分割方式。經查：系爭
    高雄縣燕巢鄉○○○段第四０一之三地號土地上有一棟二層樓之磚造樓房，現為
    被告丙○○所居住，該樓房右側有一木瓜寮為原告所有，右側有一倉庫、車庫，
    分別為被告甲○○、丙○○所有，另被告甲○○於鄰近系爭第四０八地號土地處
    亦有一磚造倉庫，其餘土地上則為空地或種有果樹等情，已經本院會同高雄縣岡
    山地政事務所人員至現場勘測屬實，且製有勘驗筆錄及複丈成果圖附卷可稽，並
    有照片在卷可憑，又被告甲○○前所分管之土地係在附表編號１及第四０八地號
    土地等部分，被告乙○○係分管附表編號３之部分，被告丙○○分管在附表編號
    ４部分，亦據被告陳明在卷（見本院九十二年六月二十五日言詞辯論筆錄），是
    若將前揭二筆土地均分成四塊，由兩造各分得一塊土地，則該建物必定會坐落在
    二位當事人所分配之土地上，日後勢必須拆屋還地，而該建物之外觀雖已老舊，
    惟係供被告丙○○居住之用，如予拆除，則被告丙○○將失住所，且分配得最西
    邊土地之人，因該土地呈三角形，於客觀上較不利於適用，經濟價值將較低，而
    最東邊之土地因於北邊及東邊均面臨馬路，其價值將會最高，故被告甲○○所提
    之分割方案顯不符合公平，是考量上開兩造原分管之情形，且被告均表示若所有
    之倉庫、車庫未能分在所分得之土地上，願予拆除，及被告乙○○與被告丙○○
    若對調分管位置對被告乙○○並未有何不利，並最西邊土地呈三角形不利於建築
    、最東邊土地兩邊面臨馬路經濟價值較高、被告丙○○尚居住於建物中希望保存
    等情，認系爭二筆土地以採如主文所示之分割方案為妥適。
五、綜上所述，原告請求被告丙○○應將坐落高雄縣燕巢鄉○○○段第四０八地號土
    地，地目田，面積二百八十五平方公尺之土地移轉登記為原告、被告丙○○、甲○○、乙○○共有，所有權應有部分各四分之一及將兩造共有坐落高雄縣燕巢鄉
    ○○○段第四０八地號土地，面積二百八十五平方公尺，同段第四０一之三地號
    土地，面積一千一百七十五平方公尺，准予合併分割，即有理由，應予准許。其
    分割方法為如附圖所示編號１部分面積一百四十平方公尺、編號５＋６部分面積
    二百二十五平方公尺分歸被告甲○○取得；編號２部分面積三百六十五平方公尺
    分歸原告取得；編號３＋８部分面積共三百六十五平方公尺分歸被告丙○○取得
    ；編號４＋７部分面積共三百六十五平方公尺分歸被告乙○○取得。
六、結論：本件原告之訴為有理由，依民事訴訟法第七十八條、第八十一條第二款，
    判決如主文。
中      華      民      國    九十二    年      七      月      九      日
                              臺灣高雄地方法院民事第二庭
~B法      官  楊國祥
右為正本係照原本作成。
如不服本判決，應於送達後廿日內，向本院提出上訴狀並表明上訴理由，如於本
判決宣示後送達前提起上訴者，應於判決送達後十日內補提上訴理由書（須附繕本）。
中      華      民      國    九十二    年      七      月      九      日
~B法院書記官  光聰


司法院資訊處製作；財團法人民間司法改革基金會備份。
